【裁判字號】    98,簡上,26
【裁判日期】    980902
【裁判案由】    損害賠償
【裁判全文】
臺灣新竹地方法院民事判決              98年度簡上字第26號
    上  訴  人  乙○○
    被上訴人    甲○○
                          17.
上列當事人間請求損害賠償事件，上訴人對於民國98年2 月20日
本院竹東簡易庭97年度竹東簡字第120 號第一審判決提起上訴，
本院於民國98年8 月19日辯論終結，判決如下：
    主  文
上訴駁回。
第二審訴訟費用由上訴人負擔。
    事  實
壹、上訴人方面：
一、聲明：
    （一）原判決廢棄。
    （二）被上訴人於第一審之訴駁回。
二、陳述：除引用原審所述外，另補稱﹕
    （一）被上訴人於原審時先表示係沿中豐路由南向北行駛於
          外側車道之正常車道內，上訴人係從分隔島冒然衝出
          ，被上訴人無法防範。後又稱當時行駛於中豐路內側
          車道，快經過路口時上訴人突然迴轉撞到。可知被上
          訴人所提理由嚴重矛盾。被上訴人不可能在同一時間
          同時在外側車道及內測車道與上訴人發生碰撞。
    （二）被上訴人表示沿中豐路由南往北已快至路口時，上訴
          人突然迴轉，上訴人所駕之車右側前葉子板及右前輪
          撞擊被上訴人之車（下稱系爭車輛）車頭左側，上訴
          人之車係右側車身前輪葉子處為系爭車輛車頭撞到，
          是被上訴人撞上訴人之車，非上訴人撞到系爭車輛，
          上訴人未將車輛送修，以便比對，原審未予比對，顯
          有不當。
    （三）車鑑會對本件事故之發生過程未勘驗證據及比對，就
          事故發生之架構完整性未建立亦未附證據，關於時、
          地、物之重要過程及證據皆無明白完整交代，係為無
          證判定，亦無科學邏輯根據。例如﹕雙方事故之車輛
          撞擊點何在，兩造車輛之位子何在，何種清況下上訴
          人之車輛會被撞轉一圈，而且車頭不是先撞到中央分
          隔島，對方車速多少，雙方車輛才會損壞如此嚴重。
          上訴人之車係180 度旋轉，行車軌跡有跡可循。系爭
          車輛係直行，兩車撞擊之時間點、撞擊點、受撞車輛
          行車方向及受撞擊之角度為何，事後遺留之現場及雙
          方車輛受損情形，可以還原真相。系爭車輛同一部車
          在二車道，兩種理由皆告，不管上訴人的車在那一車
          道均輸，事屬荒膠。本件事故未釐清，原審即以車鑑
          會之報告判斷為依據，認證有所不當。
    （四）當時系爭車輛撞擊上訴人車右側前輪葉子處，其衝力
          轉嫁上訴人之車，致轉了一圈，直到後輪碰到中央分
          隔島才停住，系爭車輛之衝擊力道為上訴人車輛吸收
          後往前滑行一段距離，可見系爭車輛車速之快。而上
          訴人之車被撞轉了一圈後，車頭卻未碰到中央分隔島
          ，可知上訴人若不是在外側車道，就算被撞，車頭也
          會先碰到中央分隔島而受損。又如被上訴人所述，當
          時係行駛於內側車道，快通過路口時，看到上訴人車
          時只剩2 公尺，上訴人即冒然衝出，系爭車輛車速只
          有50，不論被上訴人所述是否為真，若將時間停留在
          被上訴人所述的位子，再回頭看上訴人的車與系爭車
          輛之位置，上訴人之車是由南往北左轉作180 度迴轉
          ，係自中央分隔島開始迴轉，先進入對向內側車道是
          左側車頭，此時上訴人之車由中央分隔島迴轉，雙方
          車輛受損處均應左側車頭，此與上訴人車受損部位在
          右側前輪葉子處不符。再依牛頓第三定律（兩個物體
          之間作用力與反作用力大小相等方向相反），上訴人
          之車被系爭車輛之撞擊力推回原車道，上訴人之車焉
          能被撞轉一圈，並停留在對向內側車道。就算依被上
          訴人所述係行駛於外側車道，上訴人車車身只能在內
          側車道而車頭才剛跨過外側車道，亦無足夠距離讓上
          訴人之車不先撞上中央分隔島再空轉一圈。只有一種
          可能，即上訴人在事發時於警局之陳述，上訴人之車
          是在外側車道為系爭車輛撞到。當時上訴人之車是18
          0 度迴轉，方向盤打死，如此，上訴人之車被撞後再
          順著前輪導向被轉一圈，車頭才不先撞到中央分隔島
          。上訴人之車在外側車道被撞，受損部位為右側前輪
          葉子處，系爭車輛車頭左側撞到上訴人車之部位，故
          系爭車輛當時係行駛路肩撞到上訴人的車。
    （五）又時間往前到上訴人之車位於中央分隔島前待迴轉，
          此時系爭車輛應該在路頂後方，即上訴人視線能及之
          外。肇事地點為一斜坡路段，因視線無法轉彎，後方
          車輛非事故現場視線所能及，故可證上訴人於路口迴
          轉時，對向車道確無來車，而非被上訴人所述上訴人
          迴轉時未讓直行車先行。上訴人於迴轉時確實有查看
          對向車道有無來車才慢慢駛入對向外側車道，是被上
          訴人未注意車前狀況再追撞上訴人之車，上訴人並未
          與直行車搶道，且上訴人之車已先進入車道，故被上
          訴人應讓迴轉車先行。況迴轉時有停於安全島等待，
          看沒有車才行駛，加速距離很短，如何能在1 公尺內
          將系爭車輛車前撞毀，且車速也不快，如能將系爭車
          輛之保險桿撞出去。是被撞後，伊車才迴旋約270 度
          至300 度。
    （六）事故發生隔日，兩造會勘車輛，修車廠表示修理費用
          18萬元，但被上訴人訴狀中卻要求303,800 元，兩者
          相差123, 800元，顯不合理。而修車廠的人作證是25
          萬元，原審引用產業同業公會之鑑定結果為準，並不
          妥當，因產業公會無法得知系爭車輛到底換了那些零
          件，有那些是浮報的，亦未說明認定修車費為27萬餘
          元之依據，上訴人不同意產業公會鑑定之結果，除非
          產業公會能作證並檢附維修細項及證據、換下來的損
          壞品。被上訴人在原審時表示換修下來的零件已丟掉
          ，然本件在爭議中，換修零件可作證物自保，何況本
          件事故車損極為嚴重，被上訴人何以不留下，係湮滅
          證據，規避查驗。又有5 萬餘元之修車費，被上訴人
          表示係給另外的修車廠，但福特汽車之修車廠應有能
          力修理輪胎。況若撞到系爭車輛前輪，何以要換4個
          鋼圈。被上訴人原來自行換裝零件，換修時是否應換
          修原廠配件。又被上訴人換了二個避震器，但只撞一
          側，是否應換兩個。另換修費用若由伊支付，換下舊
          的東西是伊的，為何未保留。
    （七）本件事故發生原因事實尚待釐清，原審即遽下定論決
          定過失比例，且車鑑會未就責任比例作成鑑定，況上
          訴人之車係右側車身前輪葉子處被撞，不是車頭對撞
          。另原審就上訴人求償一事隻字未提，並不公平。上
          訴人之車受有損害。另因被上訴人之指控，上訴人為
          保全證據未將車送修，受有代步費之損失。又上訴人
          因被上訴人請求高額賠償金，身心倍受煎熬，另受有
          每日新臺幣（下同）3,000 元之精神損害。
貳、被上訴人方面：
一、聲明：上訴駁回。
二、除與原審判決書所載者相同茲予引用外，補稱：
    （一）上訴人所述僅就有利於其之事項為敘述，本件車禍業
          經車禍事故鑑定委員會鑑定，其結論客觀，上訴人就
          過失責任提出毫無依據之論述，實不可採。系爭車輛
          由南往北行駛於中豐路上，快到路口時，上訴人突然
          迴轉，其右側前葉子板及右前輪撞擊系爭車輛車頭左
          側，造成系爭車輛左側葉子板凹陷、保險桿向外掉落
          ，若係系爭車輛車頭撞擊上訴人之車，焉有可能有此
          損害。而上訴人之車前左側車頭嚴重凹陷，右後輪後
          推，顯係上訴人車右側車頭及右車輪撞到被上訴人（
          答辯狀誤載上訴人）車（即系爭車輛）。
    （二）事故路口與前方路口相距60公尺，而前方路口到下坡
          坡頂視線處約40公尺，上訴人之視線離坡頂可達100
          公，上訴人焉有可能看不到對向100 公尺之直行車輛
          。沒有詐取多餘修車費。因發現上訴人的車子突然過
          來，本能的向右閃。當時係走北上內側車道，看到上
          訴人車子，上訴人之車車頭已出來，且在行進中而非
          停止。兩車當時距離很近，非上訴人所說距離很遠，
          若如上訴人所述已轉至北上外側車道，兩車為何車頭
          會碰撞。
    （三）修車廠無法處理輪胎及避震器，故請車廠之協力廠商
          處理，才有上訴人所指5 萬餘元。福特汽車廠沒有伊
          要的輪胎，才找協力廠商。上訴人是要逃避問題。有
          換二個輪胎、二個鋼圈，一組避震器，因事故後有撞
          到路邊安全島，所以左側輪胎有壞掉。鋼圈是有品牌
          的，整組4 個，不可能賣2 個，車輪有二個受損，但
          換了4 個。且車輛是伊的，不清楚上訴人要這些壞掉
          的零件有何意義。修理費的估價單及修車時均有告知
          上訴人。
    理    由
一、經查兩造均不否認於上述時地發生車禍，車輛受損，上訴人
    當時為迴轉車，被上訴人則為直行車。按汽車迴車前，應暫
    停並顯示左轉燈光或手勢，看清無來往車輛，並注意行人通
    過，始得迴轉，道路交通安全規則第106 條第1 項第5 款定
    有明文。本件肇事路口為無號誌交岔路口，有現場照片附於
    原審卷內（第26頁）。上訴人車輛右前葉子板處撞損嚴重，
    並致前保險桿全部向下位移、脫落，有上訴人所提照片可稽
    （見原審卷第65頁）。而系爭車輛係左前側嚴重凹陷、引擎
    蓋凸起，前保險桿掉落，亦有照片足參（見原審卷第35、36
    頁），顯見兩車撞擊點為上訴人車之右前側及系爭車輛之左
    前側。又上訴人自承當時自中豐路南下車道欲迴轉至北上外
    側車道，其所駕駛車輛之車頭因本件撞擊事故於欲轉入之北
    上車道上為一百八十度之旋轉致車頭向南，是本件事故應係
    發生於北上外側車道，否則上訴人之車受損處應為右側車身
    而非卷附照片所示右前輪葉子板處，且事故發生後上訴人之
    車亦不會反向停於北上內側車道上。
二、上訴人主張肇事地點有一坡度，自上訴人處之視線無法看到
    路頂後方車輛，於迴轉時有確認對向車道無車云云，被上訴
    人則否認上訴人無法看到對向車道有無來車。經查，依現場
    照片所示，該路段雖有坡度，惟距肇事地點交岔路口尚有一
    段距離（見上訴人於本院98年6 月24日準備程序所提照片）
    ，且上訴人既係自系爭交岔路口欲迴轉至對向外側車道，而
    肇事地點亦在北上外側車道，並以上訴人車損處在右前輪上
    葉子板，顯見上訴人係剛迴轉即生本件車禍，則上訴人焉有
    不能看見行駛於北上車道系爭車輛之理。是上訴人此部分辯
    解，委無可採。
三、上訴人另主張已迴轉，被上訴人應禮讓上訴人先行云云，惟
    查道路交通安全規則就車輛迴轉時應注意之事項詳為規定，
    並無迴轉車已迴轉，直行車即應讓迴轉車先行之規定，況上
    訴人係剛迴轉，是依前揭說明，上訴人即有讓直行之系爭車
    輛先行之義務。上訴人未能看清確無來車即行迴轉致與直行
    之系爭車輛發生碰撞，其就本件事故之發生自須負過失責任
    。又上訴人就本件車禍之發生已申請行車事故鑑定委員會鑑
    定肇事責任，原審復依上訴人之聲請再囑請行車事故覆議委
    員會鑑定，均認上訴人就本件事故之發生應負主要肇事責任
    ，有被上訴人於原審所提之車輛行車事故鑑定委員會鑑定意
    見書及行車事故覆議鑑定委員會函覆之鑑定意見書附於原審
    卷內（第13、14、41、42頁）足憑，是上訴人主張本件車禍
    之發生無須負責，並無所據。
四、復按駕駛人應注意車前狀況，並隨時採取必要之安全措施；
    行經無號誌之交岔路口，應減速慢行，作隨時停車之準備，
    道路交通安全規則第94條第3 項及第93條第1 項第2 款分別
    定有明文。上訴人之車輛於欲迴轉至北上車道時因本件碰撞
    而於北上車道上作一百八十度之旋轉，已如上所述，再參以
    系爭車輛車頭嚴重毀損，可知被上訴人於肇事時車速甚快，
    縱或未超過事故路段之速限，然亦違反行經無號誌交岔路口
    應減速慢行及行車時應注意車前狀況之規定，則被上訴人就
    本件事故之發生亦應同負肇事責任，甚明。爰審酌兩造之疏
    失情形，認上訴人就本件車禍之發生應負百分之60之過失責
    任，被上訴人應負百分之40之過失責任。
五、又被上訴人主張其所有系爭車輛因本件事故受損，並支出修
    復費用303,800 元（其中工資為50,640元，零件費用為253,
    160 元）之事實，業據提出維修車歷、統一發票等件影本為
    證，惟為被上訴人所質疑，經查證人羅時隆於原審審理時提
    出估價單一份，其上所載項目含輪胎、鋼圈及避震器等更修
    項目，惟維修車歷則無前述項目乙節，業經證人丙○○於本
    院審理時證述在卷（見本院98年7 月22日準備程序筆錄）。
    另證人羅時隆於原審時亦證述系爭車輛確實是到其修車廠修
    理（見原審97年12月19日言詞辯論筆錄），是被上訴人就系
    爭車輛送修部分所提資料並無重覆計算之情。另就系爭車輛
    修復費用有無浮報情事，經原審檢附本件卷宗影本囑請台灣
    區汽車修理工業同業公會（以下簡稱汽修工業同業公會）就
    系爭車輛因本件事故之合理修繕費用為鑑定，其評核結果為
    ：「1.零件費用：227,564 元。2.鈑金工資：36,640元。3.
    烤漆工資：14,000元。4.合計費用：共計278,204 元。」有
    汽修工業同業公會97年10月6 日台區汽工（和）字第97088
    號函可按。上訴人於原審就汽修工業同業公會鑑定內容並未
    表示異議，僅稱想請修車廠老闆作證，證明修理費用確實是
    這樣（見原審第63頁）。於本院審理時雖稱不同意修理費用
    鑑定結果，且主張系爭車輛未損壞部分縱予更換亦不能由上
    訴人負擔等語。經查，依維修車歷所載，更換零件之金額為
    199,360 元，另有關輪胎、鋁圈、避震器等零件費用為53,8
    00元（有統一發票可稽）。系爭車輛係左、右前側均受損，
    有照片可憑，則所應更換者為二個輪胎、二個鋁圈及二個避
    震器，至另二個鋁圈及避震器非本件事故所生之損害，自不
    應由上訴人負擔，故上訴人所應負擔之輪胎、鋁圈及避震器
    之零件費用為30,400元，則就系爭車輛有關零件之修復費用
    為229,760 元，是汽修工業同業公會評核之零件費用為227,
    564 元，尚無不當之處。又汽修工業同業公會為中立之第三
    人，與兩造間並無任何關聯，係依原審檢送之全卷資料而為
    鑑定，且相關車損情形，於卷內中均可獲悉，是其所為修費
    用之鑑定結果，自堪採認。原審依此汽修工業同業公會之鑑
    定結果作為系爭車輛車損之準據，自屬適法。
六、再按汽車、機車或其他非依軌道行駛之動力車輛，在使用中
    加損害於他人者，駕駛人應賠償因此所生之損害；另不法毀
    損他人之物者，被害人得請求賠償其物因毀損所減少之價額
    ，民法第191 條之2 前段、第196 條分別定有明文。又物被
    毀損時，被害人除得依據民法第196 條請求賠償外，並不排
    除民法第213 條至第215 條之適用，依民法第196 條請求賠
    償物被毀損所減少之價額，得以修復費用為估定之標準，但
    以必要者為限（例如︰修理材料以新品換舊品，應予折舊）
    ，亦有最高法院77年度第9 次民事庭會議之決議、同院60年
    度臺上字第1505號判決及73年度臺上字第1574號等判決可資
    參照。被上訴人依侵權行為之法律關係，請求上訴人賠償系
    爭車輛因本件事故所受損害即所減少之物之價值，固屬正當
    ；但系爭車輛係於94年2 月16日領照開始使用，此據卷內行
    車執照影本載明，算至本件事故發生時（即97年2 月11 日
    ），已使用3 年（未滿1 月以1 月計，營利事業所得稅結算
    申報查核準則第95條第8 款參照），依前揭說明，以新品取
    代舊品間之差價應予折舊扣除。
七、是以關於系爭車輛因毀損所減少之價額，即其所需必要之修
    復費用數額為何？依汽修工業同業公會之鑑定結果，系爭車
    輛之修復費用為278,204 元，其中更新零件部分為227,564
    元、鈑金工資為36,640元、烤漆工資為14,000元，則被上訴
    人更新零件，因其車輛算至本件道路交通事故發生時，使用
    3 年，本院依行政院（86）財字第52051 號、台（45）財字
    第4180號令公布之固定資產耐用年數表及固定資產折舊率表
    ，採定率遞減法計算其折舊，即系爭車輛耐用年數五年，每
    年折舊率千分之三六九，上開更新零件折舊後金額為57,173
    元（計算方式如附表所示），是以被上訴人所有系爭車輛因
    毀損所減少之價額，即所需必要之修復費用數額，應為更新
    零件折舊後金額57,173元與鈑金工資36,640元、烤漆工資14
    ,000 元 ，合計為107,813 元。又按損害之發生或擴大，被
    害人與有過失者，法院得減輕賠償金額，亦為民法第217 條
    第1 項所明定。查本件事故之發生，上訴人與被上訴人之過
    失責任比例分別為60% 及40% ，已如前述，則依其等之過失
    程度，上訴人自得減輕應賠償金額40% ，即被上訴人應負賠
    償責任之金額為64,688元【107813÷100 ×60）＝64688 ，
    以上計算元以下四捨五入】。從而，原審以被上訴人請求上
    訴人給付之金額在64,688元及自起訴狀繕本送達翌日即97年
    6 月5 日起至清償日止，按年息5%計算利息之範圍內，認有
    理由而予准許，認逾此數額之請求，並無所據而予駁回，並
    就被上訴人勝訴部分依法宣告假執行及兩造分擔之訴訟費用
    額，洵屬正當，於法並無不合，上訴意旨指摘原判決不當，
    求予廢棄改判，為無理由，應駁回其上訴。
八、至有關上訴人車損部分，上訴人於原審闡明要主張抵銷或是
    提起反訴時當庭表示「一審不服，再主張要抵銷還是提起反
    訴」（見原審第87頁），上訴人就此部既於原審未為主張，
    原審未為審究，於法自無不合。另上訴人於本院所提反訴業
    經裁定駁回確定，併此敘明。
九、本件事證已臻明確，兩造其餘主張陳述及所提之證據，經審
    酌後，認與結果無涉，爰無一一論述之必要，附此敘明。
十、據上論結，本件上訴為無理由，依民事訴訟法第436 條之1
    第3 項、第449 條第1 項、第78條，判決如主文。
中    華    民    國    98    年    9     月    2     日
                  民事第二庭    審判長法  官  盧玉潤
                                      法  官  楊明箴
                                      法  官  彭淑苑
以上正本係照原本作成。
不得上訴。
                                     書記官  謝國聖
中    華    民    國    98    年    9     月    2     日
附表
┌───────────────────────────┐
│系爭車輛即6996KP號自用小客車更新零件費用折舊之計算    │
├─────┬─────────────────────┤
│第一年折舊│227564×0.369=83971                       │
├─────┼─────────────────────┤
│第二年折舊│(000000-00000)×0.369=52986               │
├─────┼─────────────────────┤
│第三年折舊│(000000-00000-00000)×0.369=33434         │
├─────┴────┬────────────────┤
│時價亦即折舊後之金額│000000-00000-00000-00004=57173  │
├──────────┴────────────────┤
│備註：上列計算小數點以下均四捨五入。                  │
└───────────────────────────┘


司法院資訊處製作；財團法人民間司法改革基金會備份。
